【裁判字號】    89,易,196
【裁判日期】    890425
【裁判案由】    詐欺
【裁判全文】
臺灣臺北地方法院刑事判決                          八十九年度易字第一九六號
    公  訴  人 台灣台北地方法院檢察署檢察官
    被      告  丁○○
右列被告因詐欺案件，經檢察官提起公訴（八十八年度偵字第一三一二三號），甲○
判決如左：
    主      文
丁○○無罪。
    理      由
一、公訴意旨略以：被告丁○○與自稱「林經理」之不詳姓名成年男子，共同基於為
    自己不法所有之概括犯意，連續於民國八十八年五、六月間，由自稱「林經理」
    之男子在報紙刊登欲徵求男服務司機之廣告，於有人閱報後以電話聯絡欲應徵時
    ，即由被告丁○○以「陳主任」名義出面負責接洽，見面後被告丁○○先偽稱須
    檢查應徵人之車籍原始資料、行照及身分證等證件，而取得上開證件，其後再要
    求應徵者把所駕駛之車子留下，至指定處接待客戶，俟應徵者離去後，被告丁○
    ○即將應徵者之車輛開走而逃逸。嗣於八十八年間某日及同年六月四日，分別有
    不知名之人及乙○○以電話應徵，與被告丁○○約定於台北縣板橋市火車站前及
    台北縣中和市南勢角捷運站前見面，丁○○即以上法連續詐得該不知名人所有之
    車輛及乙○○所有車牌號碼ＩＫ─六四０九號自用小客車，嗣該不知名人及乙○
    ○前往指定地點苦侯客戶無著，始知受騙。而乙○○不甘受騙，為求尋回遭詐騙
    之車輛，乃於同年六月八日委請友人張修輝出面，以同樣方式打電話假裝欲應徵
    工作，並前往台北市○○路○○路口接受面試，待自稱「陳主任」之被告丁○○
    再一次前來接洽，即當場報警處理，始得查獲。因認被告涉犯刑法第三百三十九
    條第一項詐欺取財罪嫌。
二、按犯罪事實應依證據認定之，無證據不得推定其犯罪事實；不能證明被告犯罪者
    ，應諭知無罪之判決，刑事訴訟法第一百五十四條、第三百零一條第一項分別定
    有明文。又事實之認定，應憑證據，如未能發現相當證據，或證據不足以證明，
    自不能以推測或擬制之方法，為裁判基礎（最高法院四十年台上字第八六號判例
    參照）；且認定犯罪事實所憑之證據，雖不以直接證據為限，間接證據亦包括在
    內，然而無論直接證據或間接證據，其為訴訟上之證明，須於通常一般之人均不
    致有所懷疑，而得確信其為真實之程度者，始得據為有罪之認定，倘其證明尚未
    達到此一程度，而有合理之懷疑存在而無從使事實審法院得有罪之確信時，即應
    由法院為諭知被告無罪之判決（最高法院七十六年台上字第四九八六號判例參照
    ）。
三、刑事訴訟法第一百五十五條第一項規定：證據之證明力，由法院自由判斷。然此
    並非謂法官對於事實之認定得流於專斷，其對事實所為認定仍須經過合理之推理
    過程。此合理之推理過程，除實定法所明文規定之證據法則外，法官仍須受二大
    原則─即論理法則及經驗法則之拘束，以論理法則及經驗法則為事實之判斷基準
    。最高法院五十三年台上字第二０六七號判例對此亦揭示「證據之證明力如何，
    雖屬於事實審法院自由判斷職權，而其所為判斷，仍應受經驗法則與論理法則之
    支配」。亦即對該事實之存在不存在與否，於訴訟上之證明可達於有高度之蓋然
    性為已足，當然於刑事程序上，認定犯罪事實存在之此種高度之蓋然性必需「超
    越合理之懷疑」，使通常一般人均不致有所懷疑，而得確信其真實方可。如證據
    之本身依照吾人日常生活經驗所得之定則觀察，尚非無疑竇時，則遽難採為判決
    之基礎（最高法院四十八年度台上字第四七五號判例參照）。今公訴人認被告涉
    有詐欺罪嫌，無非以：(1)告訴人乙○○、證人張修輝之指述；(2)被告既以「陳主
    任」之名義接洽前往應徵之人，而未敢以真實姓名示人，且自承事後已因此而領
    到新台幣（下同）二千元之酬勞，其謂未參與詐欺之不法情事，已難令人置信；
    (3)再被告為大學學生，智識程度非低，焉有可能接二連三被利用為犯罪工具而渾
    不知情；況由其於警訊中不僅未據實供稱，且於遭查獲後迅速將一可疑為與公司
    聯絡方式之紙條嚼食吞入腹內等行徑觀之，被告所辯對本件詐欺犯罪並不知情，
    顯係卸責之詞，資為論據。訊據被告丁○○固坦承：其在該公司擔任面試司機人
    員之工作，且前後一共面試過包括告訴人乙○○、證人張修輝在內之三位應徵者
    ，及與第一位客戶見面前，曾收受林經理交付二千元車馬費等事實，惟堅決否認
    有參與詐欺之行為，辯稱：其亦是經由報紙徵求男服務司機之廣告，才加入該公
    司從事行政助理工作，負責與應徵者面試；公司均以電話與其連絡稱有人要來應
    徵，伊才前往面試應徵者，查驗應徵者身分，其並不知道公司之負責人是誰；當
    時公司僅告訴其要乙○○把車停在中和市南勢角捷運站，並將鎖匙、原始資料、
    行照及身分證放在車內，即可搭計程車離去，伊並未與該「林經理」共謀詐騙被
    害人汽車，更未將乙○○之汽車駛離；整個事件，其亦為無辜之受害者等語。
四、經查：
  (1)被告丁○○以查驗應徵者身份及車籍資料為由，先後出面與被害人乙○○及證人
    張修輝見面，被害人乙○○因聽從自稱「經理」者之指示，將上開車輛留置於台
    北市○○○路、和平東路口，遭人駛離之事實，固據被害人乙○○、證人張修輝
    指述甚詳。惟被害人乙○○就其受騙經過自陳：經理以電話對伊說馬上安排客戶
    讓伊接，要伊馬上搭計程車過去，伊乃將自有車輛留在現場，伊與經理通話完畢
    後，被告有使用電話與該經理談話，... 被告聲音與經理不同等語明確（甲○八
    十九年三月二十日訊問筆錄、同年四月十日審判筆錄參照）；證人張修輝亦於偵
    查中陳稱：打電話查詢時之聲音與被告之聲音不同等語屬實（偵查卷第三十七頁
    背面參照）；可見被告所辯：其係受僱主指使前往查驗應徵者身份及證件等情，
    並非無據。公訴人提起本件公訴所憑之被害人乙○○、證人張修輝指述內容，至
    多僅足證明被告曾先後於前述時地以受僱人身份，到場與乙○○、張修輝接洽之
    事實，惟尚不能以此直接證明「被告自始明知其雇主無安排客戶從事男伴遊司機
    業務之意思，僅存心詐騙被害人交付車輛，而有詐欺認識」之事實。
  (2)被告自始否認曾以「陳主任」名義出面與乙○○及張修輝接洽，此有警訊筆錄可
    按（偵查卷第六頁參照）；且乙○○等應徵者於被告代表雇主出面接洽時，並未
    主動詢問被告真實姓名，故被告以受僱人身分代表出面，其單純消極未表明自己
    真實姓名之行為，並不足以作為積極證據，認定被告係畏罪情虛，而不敢以真實
    姓名示人。至被告自承此前面試第一位應徵者時，曾領取二千元之車馬費一節，
    僅係其以受僱人身分領取僱傭報酬之當然結果，尚難以此即謂其知悉雇主自始無
    安排應徵者從事男伴遊業務之意，而與之有詐欺應徵者車輛之犯意聯絡；公訴人
    以被告自承曾領取酬勞一事，認定被告有參與詐欺之認識，實非必然。
  (3)本件刊登廣告應徵男服務司機、伴遊之00000000號電話，其通話紀錄顯
    示來電均轉接至0000000000號行動電話，有廣告影本、中華電信股份
    有限公司台北東區營業處檢送台北地方法院檢察署之電話通話紀錄（附於偵查卷
    第五十五頁以下）在卷可按；而該0000000000號行動電話係本件犯罪
    主導者以應徵男伴遊名義詐得案外人張心力之證件後，以張心力名義申請行動電
    話通訊，此經檢察官詳細查證屬實，並據證人張心力於偵查中證述明確（偵查卷
    第七十五頁以下參照），且有和信電訊股份有限公司函、張心力誣告案件移送書
    在卷可參。顯見本件犯罪主導者就刊登廣告、電話接聽、派員出面洽談、取車等
    各詐欺步驟均計劃周詳，係自始有意詐欺，而利用受僱人出面為其遂行詐欺取車
    之目的；故在犯罪主導者隱密行事之情形下，其犯罪集團外圍之一般受僱人顯然
    未必得知情、參與；縱受過高等教育之被告亦然。公訴人以被告受僱出面與被害
    人洽談，為警查獲後又迅速將一可疑為與公司聯絡方式之紙條吞入腹內，即認定
    被告與該姓名年籍不詳之人有犯意聯絡及行為分擔，無非以經驗法則作為判斷之
    依據。然甲○實無從依現存卷證認定公訴人上開論斷已有前述之高程度普遍妥當
    性；蓋被告丁○○縱受僱他人而出面與被害人洽談，然以被告為單純受僱人之身
    分，亦未必全盤瞭解其僱主自始無意安排應徵者從事男伴遊業務，而明知其雇主
    有不法所有意圖之詐欺計畫。是單以上開積極證據得證明之「被告受僱於他人，
    未自動陳明真實姓名，出面與被害人洽談」等客觀事實，並不足使吾人依日常生
    活經驗所得定則而就「被告自始知悉全盤詐欺計畫而實行」之事實獲得一必然性
    之結論，尚難認被告就其出面行為有詐欺之認識。依照前揭最高法院五十二年台
    上字第一三００號判例所揭示之旨，甲○自難僅憑一非必然經驗法則之前提，遽
    認被告與其僱主間就本件事實有共同之犯意聯絡及行為分擔。
  (4)至告訴人乙○○雖堅稱：其將車輛交付被告後始離開現場等語，被告則堅決否認
    有將車輛駛離之行為，辯稱：經理叫伊自行離開等語；然不論被告是否將乙○○
    所有前開車輛駛離現場，或係自行離去，其均係聽從雇主之指示而作為；在不能
    證明被告自始與雇主有犯意聯絡之情形下，被告縱單純聽從雇主指示將車輛駛離
    放置他處，亦不能期待被告得因此知悉雇主有意詐欺被害人車輛，而謂其有詐欺
    之犯意。參以：同一犯罪集團之另一受僱人丙○○到庭證稱：伊等皆依經理指示
    而為，開走車輛時不知道要騙車，... 將車典當時才知道要詐欺等語（甲○八十
    九年四月十日審判筆錄參照），更足見在不能證明被告曾從事任何處分車輛行為
    之情形下，尚難依告訴人所為將車輛交付被告之指訴，認定被告自始有共同詐欺
    車輛之不法所有意圖，而認其與該雇主有犯意聯絡。
五、綜上所述，依卷內所有客觀事證，僅足證明被告因受僱他人，而依僱主指示出面
    與應徵者洽談之事實，尚不足證明被告丁○○自始知悉其僱主有意詐欺，而與之
    有犯意聯絡或行為分擔；自不得單以其上開事實，遽令被告負本件共犯罪責。此
    外，復查無其他積極證據足資證明被告有公訴人所指之詐欺故意，不能證明其犯
    罪，依照前開說明，應為被告無罪之諭知。
據上論斷，應依刑事訴訟法第三百零一條第一項，判決如主文。
本案經檢察官劉成焜到庭執行職務
中      華      民      國    八十九    年      四      月    二十五    日
                                    臺灣臺北地方法院刑事第八庭
                                        法  官  朱  瑞  娟
右正本證明與原本無異
如不服本判決，應於判決送達後十日內，向甲○提出上訴狀。
                                        書記官  葉  金  發
中      華      民      國    八十九    年      四      月    二十八    日


司法院資訊處製作；財團法人民間司法改革基金會備份。
